臺灣高等法院高雄分院民事判決　　　　　100年度上易字第8號
上　訴　人　陳夢璇
訴訟代理人　許惠珠律師
　　　　　　洪世崇律師
被上訴人　　黃隆民
上列當事人間請求清償債務事件，上訴人對於中華民國99年11月
24日臺灣高雄地方法院99年度訴字第1430號第一審判決提起上訴
，本院於100 年6 月22日言詞辯論終結，判決如下：
    主  文
上訴駁回。
第二審訴訟費用由上訴人負擔。
    事 實 及 理 由
一、上訴人起訴主張：被上訴人與訴外人阮美鳳為夫妻關係，其
    2 人共同於98年5 月27日向上訴人借款新臺幣（下同）50萬
    元，並於同日以阮美鳳為發票人，開立面額各10萬元本票5
    紙交由上訴人收執；嗣又共同於98年11月5 日向上訴人借款
    10萬元，並於同日以阮美鳳為發票人，開立面額10萬元之本
    票1 紙（以上6 紙本票，下稱系爭本票）交由上訴人收執（
    下稱系爭借款債務）。其後，被上訴人又於99年2 月1 日簽
    立字據載明「立書人黃隆民要負責找妻子阮美鳳出來處理債
    務，如阮美鳳沒有實現，願負責跟陳夢璇處理債務，如阮美
    鳳出來協調債務就跟本人黃隆民沒有任何責任。99年2 月23
    日」等語（下稱系爭字據），允諾如阮美鳳未出面，願負責
    處理系爭借款債務。爰依消費借貸法律關係及系爭字據提起
    本件訴訟。聲明求為判決：(一)被上訴人應給付上訴人60萬元
    及自98年5 月27日起至清償日止，按週年利率百分之五計算
    之利息。(二)訴訟費用由被上訴人負擔。上訴人嗣於本院減縮
    主張僅以系爭字據，依民法第300 條債務承擔之法律關係，
    請求被上訴人給付上訴人60萬元及法定遲延利息（見本院卷
    第35頁、第65頁背面）。
二、被上訴人則以：被上訴人並未向上訴人借款60萬元，也沒有
    看過系爭本票，亦不知阮美鳳是否曾向上訴人借款。阮美鳳
    已因避債而離家，去向不明。因上訴人於99年2 月1 日糾集
    20餘人至被上訴人住處，阮美鳳並不在家，上訴人乃強迫被
    上訴人在已事先寫好而只留姓名空白之系爭字據，分別填上
    被上訴人、阮美鳳之姓名。被上訴人亦無替阮美鳳清償債務
    之意，且於當天亦曾向高雄市政府警察局三民第二分局鼎山
    派出所（下稱鼎山派出所）報案等語，資為抗辯，並答辯聲
    明：(一)上訴人之訴駁回。(二)訴訟費用由上訴人負擔。
三、本件原審對於上訴人之請求，判決：(一)上訴人之訴駁回。(二)
    訴訟費用由上訴人負擔。上訴人聲明不服，上訴及減縮聲明
    求為判決：(一)原判決關於駁回上訴人後開第二項請求部分廢
    棄。(二)被上訴人應給付上訴人60萬元及自99年4 月1 日起至
    清償日止，按週年利率百分之五計算之利息。(三)第一、二審
    訴訟費用由被上訴人負擔。被上訴人則答辯聲明：(一)上訴駁
    回。(二)第二審訴訟費用由上訴人負擔。（按上訴人於本院減
    縮自98年5 月27日起至99年3 月31日止之利息請求部分，業
    已確定在案）。
四、兩造不爭執之事項如下，並有系爭本票、系爭字據影本在卷
    可稽，堪予採信：
  (一)被上訴人係阮美鳳之配偶。
  (二)系爭字據所載：「立書人黃隆民要負責找妻子阮美鳳出來處
    理債務；如阮美鳳沒有實現，願負責跟陳夢璇處理債務。如
    阮美鳳出來協調債務就跟本人黃隆民沒有任何責任」等語中
    ，關於「黃隆民」、「阮美鳳」之文字部分均係由被上訴人
    所填寫，其餘文字均係由他人事先予以書寫。
  (三)被上訴人確曾於99年2 月1 日上午11時26分就上訴人糾眾至
    其住處發生糾紛之事，向鼎山派出所報案。
五、兩造爭執之事項為：被上訴人於系爭字據上填載「黃隆民」
    ，是否承諾承擔阮美鳳對上訴人之債務？上訴人是否即得據
    以請求被上訴人清償系爭借款債務？經查：
  (一)按第三人與債權人訂立契約承擔債務人之債務者，其債務於
    契約成立時，移轉於該第三人，固為民法第300 條所明定。
    惟按債務承擔，不論為免責的債務承擔或約定之併存的債務
    承擔（重疊的債務承擔），均必以第三人與債權人互相表示
    意思一致，為成立該承租契約之前提。苟無該承擔債務之合
    致意思表示，縱第三人基於其他原因（例：民法第268 條所
    定之第三人負擔契約），須對債權人為給付，自非屬於債務
    承擔（最高法院86年台上字第2700號判決要旨參照）。
  (二)查系爭消費借貸法律關係之當事人為阮美鳳（即借用人）與
    上訴人陳夢璇（即貸與人），上訴人與被上訴人間僅有債務
    承擔之法律關係等事實，已據上訴人於本院陳述在卷（見本
    院卷第35頁、第65頁背面）。被上訴人雖就系爭字據中，關
    於「黃隆民」、「阮美鳳」之文字部分，均係由被上訴人所
    填寫，其餘文字均係由他人事先予以書寫等情不爭執，然辯
    稱：伊太太（即阮美鳳）有無向上訴人借錢？伊並不知道。
    伊也無幫阮美鳳承擔債務之意，系爭字據上之姓名係上訴人
    找三個黑衣人強押伊填寫的，伊事後也有報警等語（見本院
    卷第25頁、第29頁、第33頁、第66頁）。而依證人即上訴人
    於99年2 月1 日帶同至被上訴人住處之黃宇芳於原審到庭證
    述：99年2 月1 日當天，我們大概有20幾人到被上訴人的家
    ，包括我們幾個越南姊妹的配偶都有來。被上訴人家只有被
    上訴人及其2 個大概讀小學的小孩在家，因為我們不相信阮
    美鳳不在家，而且被上訴人也開門讓我們進去，被上訴人說
    過幾天會找伊太太出來跟我們談，我們也是同意。但是被上
    訴人擔心伊太太不知道會不會出來，所以被上訴人就幫我們
    寫一張白紙，表示伊一定會帶伊太太出來跟我們談。簽署切
    結書（即系爭字據）的內容就是希望被上訴人找伊太太出來
    跟我們談。剛開始被上訴人不太願意簽，伊後來就說好，因
    為伊會保證伊太太會出來，伊就說要寫這樣的文件。那天可
    能是有人因為討債比較激動，所以講話比較大聲，被上訴人
    有報警，警察來就叫我們先回去，我們就回去了，當時有聽
    到被上訴人之2 個小孩子的哭叫聲等語（見原審卷第58頁至
    60頁）。參以系爭字據所載：「立書人黃隆民要負責找妻子
    阮美鳳出來處理債務，如阮美鳳沒有實現，願負責跟陳夢璇
    處理債務。如阮美鳳出來協調債務就跟本人黃隆民沒有任何
    責任，99年2 月23日」等語（見原審卷第7 頁），而其內容
    就阮美鳳積欠上訴人債務之金額究為多少並未載明，則兩造
    對於須由被上訴人承擔之債務範圍之意思表示，即無一致之
    可能，至為明顯等事實，堪認被上訴人於系爭字據上填載「
    黃隆民」，應僅承諾伊要負責找阮美鳳出面來處理債務，而
    非承諾承擔阮美鳳對上訴人之債務。是被上訴人所辯伊並無
    幫阮美鳳承擔債務之意等情，即屬有據，堪予採信。
  (三)又兩造就承擔阮美鳳對上訴人所積欠債務之意思表示互相表
    示意思並不一致，已如前述，揆諸首開說明，系爭字據並未
    成立被上訴人承擔系爭借款債務之契約。從而上訴人以系爭
    字據依債務承擔之法律關係，請求被上訴人清償系爭借款債
    務，即屬無理由，不應准許。
六、綜上所述，原審因而為上訴人敗訴之判決，經核尚無不合。
    上訴意旨指摘原判決不當，求予廢棄改判，為無理由，應予
    駁回。
七、本件事證已臻明確，兩造其餘攻擊防禦方法，核與判決之結
    果無影響，爰不一一論述。
八、據上論結，本件上訴為無理由，依民事訴訟法第449 條第1
    項、第2 項、第78條，判決如主文。
中    華    民    國  100     年    6     月    30    日
                            民事第三庭
                                審判長法官  張國彬
                                法      官  甯  馨
                                法      官  吳登輝
以上正本證明與原本無異。
本件不得上訴。
中    華    民    國  100     年    7     月    4     日
                                書  記  官  廖素珍